臺灣臺中地方法院刑事判決　　　　　　　　　　　　　九十四年度訴字第二三二號
　　公　訴　人　臺灣臺中地方法院檢察署檢察官
　　被　　　告　甲○○
　　指定辯護人　本院公設辯護人丙○○
右列被告因偽造有價證券案件，經檢察官提起公訴（九十三年度偵字第一五三二八號
、九十三年度偵字第一九三八四號），本院判決如左：
    主  文
甲○○意圖供行使之用，而偽造有價證券，處有期徒刑年貳月。偽造之「丁○○」
印章壹枚、如附表編號五所示之本票壹紙、如附表編號一至編號四所示之「丁○○」
署名陸枚及印文柒枚，均沒收之。
    犯罪事實
一、甲○○基於行使偽造私文書之概括犯意及行使偽造有價證券之犯意，並基於意圖
    為自己不法所有詐欺取財之犯意，於民國九十二年九月間，欲冒用丁○○之名義
    ，向其斯時所任職之「乙○○○○份有限公司」（下稱匯豐公司）購買車牌號碼
    Ｅ九—九四九二號之自小客車（下稱系爭自小客車）後轉售圖利，遂利用代辦丁
    ○○所有自小客車保險續保之機會，以續保需要身分證正本為由，向丁○○取得
    身分證正本後，先於同年九月十四日某時，在臺中市○○街某處之不詳刻印行，
    委使不知情之古姓成年男子偽刻丁○○之印章一枚；次於同年九月十五日某時，
    以其自己為貸款保證人，而委使不知情之姓名年籍不詳之成年男性同事在如附表
    編號一所示之匯豐公司之「日盛國際商業銀行汽車貸款申請表暨約定書」（下稱
    貸款約定書）之「申請人簽章」欄內，偽簽「丁○○」之署名一枚，以偽造丁○
    ○為申請名義人之貸款約定書之私文書一紙後，即將該貸款約定書及其自行影印
    取得之丁○○身分證影本，一併向匯豐公司提出行使以申辦系爭自小客車之買賣
    貸款。嗣經匯豐公司收件審查後通知貸款額度，並交由匯豐公司不知情之承辦人
    員辦理對保後，其即於同年九月十六日，以自行蓋用上開盜刻之「丁○○」印章
    ，而另委使不知情之姓名年籍不詳之成年男性同事偽簽「丁○○」署名之方式，
    先後在如附表編號二至編號四所示之各該私文書上，偽簽、偽造如附表所示之「
    丁○○」之署名、印文，以偽造丁○○名義之抵押契約書之私文書一紙、丁○○
    為申請名義人之汽車新領牌照登記書之私文書共一式二份、丁○○為申請名義人
    之抵押設定登記申請書之私文書一式四份；另在如附表五所示之本票上偽簽、偽
    造「丁○○」之署名、印文各一枚，以偽造丁○○為共同本票發票人用以作為清
    償貸款債務擔保之有價證券一紙。甲○○即於九十二年九月十六日某時，持上開
    偽造之抵押契約書、汽車新領牌照登記書、抵押設定登記申請書及本票，向匯豐
    公司承辦人員提出行使，用以申辦以設定動產擔保抵押之方式貸款購買系爭自小
    客車，足以生損害於丁○○、匯豐公司對於客戶申辦購車貸款業務管理之正確性
    以及監理單位對於新領牌照業務管理之正確性，並致匯豐公司承辦人員陷於錯誤
    ，誤信為丁○○本人設定動產擔保抵押及申辦貸款，且有還款能力及還款意願，
    而於同年九月十八日准予核貸新臺幣（下同）三十萬元貸款供其支付車款，並於
    辦妥新領牌照登記及設定動產擔保抵押手續後，即將系爭自小客車交由甲○○取
    走。嗣甲○○未依約按期清償上開貸款，經匯豐公司持上開本票向本院聲請本票
    裁定（本院九十三年度票字第七五五五號），並向本院聲請對丁○○為給付票款
    之強制執行事件（本院九十三年度執字第三七六六六號），丁○○始知上情。
二、案經丁○○訴請臺灣臺中地方法院檢察署檢察官偵查起訴。
    理  由
一、訊據被告甲○○於本院審理時，固坦承於上開時間、地點委使不知情之成年男子
    偽刻告訴人丁○○之印章、委使不知情之成年男性同事在如附表編號一至編號五
    之私文書及本票上簽署「丁○○」之署名、復自行在如附表編號二至編號五之私
    文書及本票上蓋用「丁○○」之印文，並持以向匯豐公司辦理系爭自小客車之動
    產擔保抵押設定、申辦貸款及購買等事宜，嗣後其亦已取得上開貸款並將系爭自
    小客車取走等情不諱，惟矢口否認有何行使偽造私文書、行使偽造有價證券及詐
    欺取財之犯行，辯稱：伊事先有告知告訴人要以告訴人名義貸款購車，又伊有繳
    納部分貸款，伊無詐欺之意思云云。
二、經查：
  (一)被告於上開時間、地點委使不知情之成年男子偽刻告訴人印章，次委使不知情之
    成年男性同事在如附表編號一至編號五之私文書及本票上簽署「丁○○」之署名
    ，復自行在如附表編號二至編號五之私文書及本票上蓋用「丁○○」之印文，再
    持向匯豐公司辦理系爭自小客車之動產擔保抵押設定、申辦貸款及購買等事宜，
    而取得上開貸款並將系爭自小客車取走，嗣因其未依約按期清償貸款，經匯豐公
    司持本票裁定向本院聲請對告訴人為給付票款之強制執行事件等情，業據告訴人
    具狀陳明在卷（詳九十三年度偵字第一九三八四號第四至八頁），並據告訴人於
    偵訊時指述及本院審理時具結證述綦詳（詳九十三年度偵字第一五三二八號卷第
    九四至九五頁、九八頁、一一０頁、一三四頁、本院卷第五三至六０頁），復據
    證人黃馨儀（即匯豐公司代理人）於偵訊時具結證述明確（詳九十三年度偵字第
    一五三二八號卷第一０八至一０九頁），且有匯豐公司標準作業程序、徵信審核
    表、對保詳情單、中古車分期資料袋、如附表編號一至編號五所示之貸款約定書
    （及併附之告訴人身分證影本）、抵押契約書、汽車新領牌照登記書（車主聯）
    、抵押設定登記申請書、本票、本院九十三年度票字第七五五五號裁定、本院九
    十三年度執字第三七六六六號債權憑證、匯豐公司存證信函等影本各一份附卷可
    稽（詳九十三年度偵字第一五三二八號卷第一一六至一三０頁、九十三年度偵字
    第一九三八四號卷第八頁），並經本院調閱九十三年度票字第七五五五號、九十
    三年度執字第三七六六六號等案卷核閱屬實。
  (二)次查，被告於本院審理時雖辯稱：伊事先有告知告訴人要以其名義貸款購車云云
    ，惟查，告訴人自偵訊以降乃至本院審理時，均始終明確指稱、證稱伊從未同意
    被告以其名義辦理系爭自小客車之貸款購車事宜，亦未曾親自或授權被告在上開
    私文書及本票上簽名、用印，告訴人於偵訊時係明確指述：「被告（筆錄誤載為
    丁○○）在何時辦貸款我不清楚，他後來有打一通電話跟我聯絡，說有買車辦貸
    款，我有跟他說這樣不行，要跟我處理掉... 」、「我完全沒有同意被告用我的
    名字去貸款。」、「抵押契約書、本票、授權書（按指抵押設定登記申請書）等
    均不是我簽名的，印章也不是我的。」等語（詳九十三年度偵字第一五三二八號
    卷第九八頁、一一０頁、一三四頁），再於本院審理時明確證述：「被告打電話
    給我說要用我的名字去辦一台車，沒有說要我幫忙辦手續，被告打電話當時，我
    並不知道他是否已經辦理，當時我的反應沒有答應，我說他要把事情處理掉...
    被告當時沒有說已辦好與否，我也沒有問，我向他表示他不可以這樣做，要趕快
    把事情處理掉。我希望他不要把車子過在我的名下... （問：把事情處理掉是否
    指：若尚未過戶，不要將車子過戶你名下，若已經過戶，應從你名下移除？）是
    的。（問：從頭到尾你有無向被告表示要把名義借給他，並開本票？）無。（問
    ：被告有無說要幫你代行簽名、蓋印？）無。」（詳本院卷第五四至五七頁）；
    則核諸告訴人與被告乃認識經年之友人，彼此間復無任何嫌隙恩怨，此為告訴人
    及被告二人所是認，且告訴人尚於本院審理時到庭陳述：伊不希望被告被判刑入
    獄，伊只想釐清此事等語（詳九十三年度偵字第一五三二八號卷第九四頁、九六
    頁、本院卷第五八至五九頁），則衡諸被告與告訴人之交情，堪認告訴人理應無
    刻意誣陷被告之可能。次查，被告係供稱：伊係在九月十五日將貸款約定書及告
    訴人身分證影本等送交匯豐公司辦理系爭自小客車之買賣貸款審查後，始電話告
    知告訴人系爭貸款購車等情，然先核諸被告對於究竟有無盜刻告訴人印章一事，
    先是辯稱：「忘記是跟他刻的或是跟他拿的。」，嗣經告訴人明確指稱未曾交付
    任何印章予被告後，被告則先答稱：「我真的忘記了。」，次又解釋稱：「（問
    ：送件時有無刻丁○○的印章而蓋章？）沒有，當時我還沒有刻章，當時公司沒
    有嚴格要求貸款人要簽名、蓋章。」，其後才供稱：「印章是我幫他刻的，是在
    臺中市○○街附近的某刻印行，印章約是在九月十四日左右刻的。」（詳九十三
    年度偵字第一五三二八號卷第九八至九九頁、一三四頁），顯見被告於其所稱致
    電告訴人之前，即已盜刻告訴人印章一枚以備用，則倘若被告原有徵得告訴人同
    意、授權後始辦理本件貸款購車事宜之意思，實無在未告知、徵得告訴人同意前
    ，即擅自偽刻告訴人印章之需要。又查，被告於偵訊以降乃至本院審理時，均不
    否認如附表編號一至編號五所示之私文書、本票上之告訴人署押、印文等，均為
    其委使不知情之成年男性同事所簽及其自行蓋用盜刻之告訴人印章所為，則衡諸
    被告、告訴人為多年友人之交情，復同在臺中地區上班、居住，告訴人於案發前
    後另有自小客車續辦保險之業務委由被告處理中，斯時二人往來、接洽尚稱頻繁
    ，則設若被告果徵得告訴人同意、授權辦理本件貸款購車事宜，則被告僅需逕將
    該等私文書及本票交由告訴人簽名、用印即可，實殊難想像被告有何大費周章先
    行偽刻上開印章並進而蓋用，復另委使不知情之成年同事偽簽上開多份私文書之
    必要。再查，觀諸被告於上開貸款約定書上所留之告訴人聯絡電話及地址均非告
    訴人之真實聯絡方式，故匯豐公司徵信人員當時並未與告訴人聯繫上，告訴人亦
    未被詢問系爭自小客車貸款購買一事，而匯豐公司徵信人員係依該貸款約定書所
    留保證人電話與被告聯繫對保事宜，而在徵信審核表上加註：「車主（按指告訴
    人）不易聯絡... 車主為業代朋友」等文字，至貸款核撥後，該電話就無法撥通
    等情，業據告訴人於本院審理時證述明確（詳本院卷第五九至六０頁），復據證
    人黃馨儀於偵訊中證述明確，且有匯豐公司徵信審核表影本在卷可證（詳九十三
    年度偵字第一五三二八號卷第一０八至一０九頁、一二０頁），則酌以渠等交情
    ，被告顯無不知告訴人真實聯絡資料之可能，故倘若被告果徵得告訴人同意、授
    權辦理本件貸款購車事宜，當無刻意留下不實聯絡電話及通訊地址之必要。另查
    ，告訴人雖於本院審理時，曾另證稱：「我希望被告不要把車子處理在我名下，
    這句話我沒有講出來，但心裡是這麼想。」、「（問：偵查中稱：我沒有同意被
    告使用我的名義買車？）我心裡這樣想，但我沒有對被告說出來，我只說要把事
    情處理掉。」等語，然被告於本院審理時已明確供稱：「（問：簽文件之前有無
    具體獲得告訴人明確的授權？）我認為就是那通電話，但沒有具體實際的同意或
    授權，但我認為可以這樣做。」等語，則被告既始終未曾獲得告訴人明確之同意
    或授權，再衡諸前述被告係於致電告訴人前即已先行偽刻告訴人印章，復自行蓋
    印及委請他人代簽告訴人之署名於上開私文書及本票上，且留下不實之告訴人聯
    絡資料致匯豐公司徵信人員無從實際聯繫上告訴人等情節，在在要與被告確實誤
    信已徵得告訴人同意、授權之情，難認相容，顯見被告主觀上難認有何誤認告訴
    人已同意並授權辦理系爭貸款購車事宜之可能甚明。從而，被告辯稱：事前有告
    知告訴人要以告訴人名義貸款購車云云，要屬無據，尚難採信，故其在明知未取
    得告訴人同意、授權之下，猶仍擅自偽造上開私文書及有價證券並進而提出行使
    ，當足以生損害於告訴人、匯豐公司對於客戶申辦購車貸款業務管理之正確性以
    及監理單位對於新領牌照業務管理之正確性，至堪認定。
  (三)末查，被告雖於本院審理時辯稱有繳納部分貸款一節，另於偵訊中曾辯稱：「（
    問：你為何不用自己的名義去買？）我是匯豐的業務員，用我的名義去買中古車
    ，公司會感覺奇怪。」（詳九十三年度偵字第一五三二八號卷第九九頁），然證
    人黃馨儀已於偵查中到庭證述：「（問：你們公司就業務員買車貸款是否會同意
    ？）會，只要有找保證人。」等語明確（詳九十三年度偵字第一五三二八號卷第
    一一０頁），則被告所暗指匯豐公司限制業務員以自己名義向公司貸款購車一節
    ，尚屬子虛；且觀諸卷附之徵信審核表，可知告訴人經銀行、中華徵信所等徵信
    之結果均為債信良好，然被告於九十二年七月間，已有另筆五十三萬八千元之款
    項正遭銀行催收中，則被告當時既已有欠款未償，債信難稱良好，為免影響系爭
    自小客車貸款之核撥，堪認其應有圖使債信良好之告訴人具名以利徵信審核之意
    思，果其嗣後僅繳付前五期價款後，餘三十一期價款即未再依約清償，故綜合案
    發時被告之債信狀況、被告係以前述偽造私文書及本票等方式辦理系爭貸款購車
    之過程，以及被告嗣後僅繳付極少之貸款後，即未再履約之狀況等交相以觀，足
    徵被告在其已有負債且償債能力不明之情況下，自始即圖以告訴人名義申辦之方
    式，使匯豐公司承辦人員誤信為告訴人本人設定動產擔保抵押及申辦貸款，且其
    債信甚佳復有還款能力及還款意願，而准予核貸三十萬元貸款供被告支付車款，
    基此，被告應係基於不法所有之意圖詐取三十萬元貸款後，進而供其購買系爭自
    小客車並取得實際管領能力之事實，亦堪認定。
  (四)綜上所述，被告空言否認犯行，顯係無據，不足採信，本件事證業臻明確，被告
    上開犯行，洵堪認定。
三、本件論罪科刑部分：
  (一)查被告未經告訴人同意、授權即擅自以偽造告訴人印章、印文及署押等方式而偽
    造如附表編號一至四所示之私文書並提出行使，而冒用告訴人之名義，向匯豐公
    司辦理貸款購車，使匯豐公司陷於錯誤而同意被告貸款購車，且增加告訴人民事
    上之負擔，又如附表編號三所示之私文書係向監理機關提出行使，自足生損害於
    告訴人、匯豐公司對於客戶申辦購車貸款業務管理之正確性以及監理單位對於車
    籍管理之正確性。故核被告所為，係犯刑法第二百零一條第一項之偽造有價證券
    罪、刑法第二百十六條之行使同法第二百十條之偽造私文書罪及刑法第三百三十
    九條第一項之詐欺取財罪。
  (二)被告係委使不知情之古姓成年男子偽刻告訴人之印章一枚，復委使不知情之成年
    男性同事在如附表所示之貸款約定書、抵押契約書、汽車新領牌照登記書、抵押
    設定登記申請書及本票上偽簽告訴人之署名多枚，則被告應各為偽刻印章、偽造
    署名、偽造私文書、偽造有價證券之間接正犯。
  (三)被告偽刻告訴人之印章後進而偽造印文及偽簽署名，而先後偽造於如附表編號一
    至編號四所示之各份私文書及如附表編號五所示之本票，其各該偽刻印章、偽造
    印文、偽造署名之行為，分別係偽造私文書、偽造有價證券之階段行為，均不另
    予論罪。又被告偽造如附表編號一至編號四所示之私文書之低度行為，為其後行
    使偽造私文書之高度行為所吸收，亦不另論罪。被告先於九十二年九月十五日行
    使如附表編號一所示之私文書，次於同年月十六日行使如附表編號二至編號四所
    示之私文書，其先後二次行使偽造私文書之犯行，時間緊接，方法相同，觸犯構
    成要件相同之罪名，顯係基於概括犯意為之，應依連續犯規定論以一罪，並依法
    加重其刑。
  (四)被告以一提出行使之行為，同時行使如附表編號二至編號四之偽造私文書及行使
    如附表五之偽造有價證券，係一行為觸犯構成要件不相同之罪名，為想像競合犯
    ，應從一重之行使偽造有價證券罪處斷。又被告行使偽造有價證券之低度行為，
    應為偽造有價證券之高度行為所吸收，不另論罪，應論以偽造有價證券罪。被告
    係以偽造有價證券（及因上開想像競合關係及吸收關係而不再另論之行使偽造私
    文書及行使偽造有價證券）之方法，達到其詐欺取財之目的，故其所犯上開各罪
    之間，有方法、目的之牽連關係，應從一重之偽造有價證券罪處斷。
  (五)公訴人雖未就被告偽造如附表編號三、四所示之私文書後進而行使之犯行予以起
    訴，惟查，檢察官就犯罪事實一部起訴者，其效力及於全部，則被告該等犯行既
    與前揭公訴人起訴論罪之行使偽造私文書之犯罪事實，有吸收之實質上一罪及連
    續之裁判上一罪等法律關係，業如前述，故被告該等犯行部分，自亦在本院審理
    之範圍，併此敘明。
  (六)又被告所偽造本票之票面金額雖僅為三十萬元，尚非鉅額，告訴人丁○○亦基於
    多年情誼，曾於本院審理時表達不希望被告入獄之意，然被告經論處之偽造有價
    證券罪之法定刑度為三年以上十年以下有期徒刑，得併科三千元以下之罰金，該
    等法定刑規定係本於有價證券所表彰權利之移轉或行使以占有為其要件，具有相
    當之市場流通性，故為確保經濟交易上頗具重要性之財產權利書證之安全性與可
    靠性，為有效嚇阻、制裁偽造、變造有價證券行為對於金融秩序及被偽造之有價
    證券義務人所可能滋生之危害等目的而為之處罰，乃維護社會秩序及增進公共利
    益所必要，尚無違憲法比例原則之精神，本院亦認本件尚無情節尚堪憫恕之情，
    且無不符罪刑相當性及比例原則之虞，故尚無情堪憫恕得予減輕其刑之事由，併
    此敘明。
  (七)爰審酌被告前未曾受有罪判決之宣告，有臺灣高等法院被告全國前案紀錄表在卷
    可按，其素行堪認良好，惟其圖以前述不法方式僥倖牟利之犯罪目的、動機，且
    其係利用與告訴人多年情誼之信任關係，復利用其任職匯豐公司之職務之便，致
    使告訴人受有擔負貸款債務及債信受損等損害，匯豐公司迄今尚未獲償，且影響
    匯豐公司及監理單位對於各該執掌業務管理之正確性等犯罪所生損害，又其犯罪
    手段尚稱平和，犯後始終砌詞卸責之態度難認良好，暨其生活狀況、智識程度等
    一切情狀，量處如主文所示之刑，以示懲儆。
四、本件諭知沒收部分：
  (一)被告所偽刻之「丁○○」印章一枚（雖未據扣案，然本案尚查無證據證明確已滅
    失）及被告於附表編號一至編號四所示之各該私文書上所偽造之「丁○○」署名
    、印文，不問屬於被告與否，均應依刑法第二百十九條之規定，宣告沒收之。被
    告所偽造如附表編號五所示之本票一紙，屬偽造之有價證券，不問屬於被告與否
    ，亦應依刑法第二百零五條之規定，宣告沒收之（其上偽造之署名及印文，因該
    紙本票業經整份沒收，則無另予宣告沒收之必要，附此敘明）。
  (二)至於被告所偽造如附表編號三所示私文書之車主聯、如附表編號四所示私文書之
    債務人執份，雖為被告所有，且堪認為被告犯本件詐欺取財、行使偽造私文書等
    犯行所用、所得之物，然各該私文書尚屬被告因本件購車貸款申領牌照及履行權
    利義務關係之重要證明文件，故本院認為尚不宜逕予宣告沒收之，附此敘明。
五、據上論斷，應依刑事訴訟法第二百九十九條第一項前段，刑法第二百零一條第一
    項、第二百十六條、第二百十條、第三百三十九條第一項、第五十五條、第二百
    零五條、第二百十九條，罰金罰鍰提高標準條例第一條前段，判決如主文。
中      華      民      國    九十四    年      五      月      十      日
                              臺灣臺中地方法院刑事第十一庭
                                  審判長法  官  林  源  森
                                        法  官  王  世  華
                                        法  官  廖  慧  如
右正本證明與原本無異。
如不服本判決，應於送達後十日內向本院提出上訴狀（須附繕本），上訴於臺灣高等
法院臺中分院。
                                         書記官
中      華      民      國    九十四    年      五      月  十九    日
附錄論罪科刑法條
刑法第二百零一條：
意圖供行使之用，而偽造、變造公債票、公司股票或其他有價證券者，處三年以上十
年以下有期徒刑，得併科三千元以下罰金。
行使偽造、變造之公債票、公司股票或其他有價證券，或意圖供行使之用，而收集或
交付於人者，處一年以上七年以下有期徒刑，得併科三千元以下罰金。
刑法第二百十條：
偽造、變造私文書，足以生損害於公眾或他人者，處五年以下有期徒刑。
刑法第二百十六條：
行使第二百十條至第二百十五條之文書者，依偽造、變造文書或登載不實事項或使登
載不實事項之規定處斷。
刑法第三百三十九條第一項：
意圖為自己或第三人不法之所有，以詐術使人將本人或第三人之物交付者，處五年以
下有期徒刑、拘役或科或併科一千元以下罰金。
附表
┌──┬────────────────┬───────────────┐
│編號│  所偽造之私文書、有價證券名稱  │     所偽造之署名、印文       │
├──┼────────────────┼───────────────┤
│ 一 │日盛國際商業銀行汽車貸款申請表暨│「申請人簽章」欄內偽造「丁○○│
│    │約定書                          │」之署名壹枚                  │
├──┼────────────────┼───────────────┤
│ 二 │貸款暨動產抵押契約書            │「甲方（即借款人）」欄內偽造「│
│    │                                │丁○○」之署名、印文各壹枚    │
├──┼────────────────┼───────────────┤
│ 三 │汽車新領牌照登記書（一式二份）  │「車主簽名或簽章」欄內偽造「欒│
│    │                                │紹斌」之印文各壹枚，共計貳枚  │
├──┼────────────────┼───────────────┤
│ 四 │動產擔保交易動產抵押設定登記申請│「債務人」欄內偽造「丁○○」之│
│    │書（一式四份）                  │署名、印文各壹枚，共計偽造署名│
│    │                                │肆枚、印文肆枚                │
├──┼────────────────┼───────────────┤
│ 五 │本票（發票日九十二年九月十八日、│「發票人」欄內偽造「丁○○」之│
│    │到期日九十三年三月十八日、票面金│署名、印文各壹枚              │
│    │額新臺幣三十萬元）              │                              │
└──┴────────────────┴───────────────┘
（以下空白）
